【裁判字號】    97,台上,6403
【裁判日期】    971211
【裁判案由】    業務過失致人於死
【裁判全文】
最高法院刑事判決            九十七年度台上字第六四０三號
上  訴  人  甲○○
選任辯護人  林維毅律師
上列上訴人因業務過失致人於死案件，不服台灣高等法院高雄分
院中華民國九十五年三月二十八日第二審更審判決（九十四年度
上更(一)字第三七０號，起訴案號：台灣屏東地方法院檢察署九十
年度偵字第六七０一號），提起上訴，本院判決如下：
    主  文
原判決撤銷，發回台灣高等法院高雄分院。
    理  由
本件原判決認定上訴人甲○○有其事實欄所載之犯行，因而維持
第一審論上訴人以從事業務之人，因業務上之過失致人於死罪，
處有期徒刑五月，如易科罰金以參佰元折算一日之判決，駁回上
訴人在第二審之上訴。固非無見。
惟查：(一)、審理事實之法院，對於被告有利及不利之證據，均應
一併加以注意，綜合全部證據資料，本於經驗及論理法則定其取
捨而為判斷；其就對立事證所為之取捨，尤須綜合各方面情形為
整體之觀察，並賦予客觀之評價，不能僅論列或偏採其中一面，
而置他面於不顧，否則即有判決理由不備之違法。原判決認定上
訴人有本件業務過失致人於死犯行，係依憑證人即被害人陳明鎮
配偶馬秀利之證詞為主要論據。然依卷內資料顯示，證人何秀慧
於偵查及原審中均證稱：伊發現攪拌機漏電，以電話通知上訴人
，上訴人要伊將攪拌機收拾至一旁，伊有告訴被害人不要使用該
攪拌機，但後來被害人又拿來用等語（見偵卷第十三頁、更一審
卷第五十頁）。證人陳居安於偵查中及原法院上訴審亦為相同證
言（見偵卷第二八頁、上訴審卷第三二頁）。觀諸其二人就被害
人經告知攪拌機有漏電情事不可使用之後，猶自行執取使用等有
關基本事實之陳述，並無二致。原審就上開證人與馬秀利證詞供
述兩歧部分，究竟如何為證據之取捨，並未詳予論敘述明，僅以
渠等二人就細節供述稍有出入，即遽行摒棄不採（見原判決第四
頁第十六至十九行），尚嫌理由欠備。(二)、刑法上之過失，其過
失行為與結果間，在客觀上有相當因果關係始得成立，所謂因果
關係，係指依經驗法則，綜合行為當時所存在之一切事實，為客
觀之事後審查，認為在一般情況下，有此環境、有此行為之同一
條件，均可發生同一之結果者，則該條件即為發生結果之相當條
件，行為與結果即有相當之因果關係。反之，若在一般情形下，
有此同一條件存在，而依客觀之審查，認為不必皆發生此結果者
，則該條件與結果並不相當，不過為偶然之事實而已，其行為與
結果間即無相當因果關係。故刑法上之過失犯，必須危害之發生
，與行為人之欠缺注意，具有因果聯絡關係，始能成立。至行為
人之過失，與被害人自己之過失，併合而為危害發生之原因時，
雖不能阻卻其犯罪責任，但僅被害人之過失為發生危害之獨立原
因者，則行為人縱有過失，與該項危害發生之因果關係，已失其
聯絡，自難令負刑法上過失之責。原判決事實認定：上訴人以經
營土木工程業維生，為從事業務之人，受徐日華（已不起訴處分
確定）之託，以點工方式，邀工人為徐日華住宅從事二樓增建工
程，並由上訴人提供所需機具及指揮監督施工人員。被害人經由
上訴人介紹，於上開地點從事建築臨時工。上訴人得知水泥砂漿
攪拌機有漏電情事，竟疏未更換或修理，致被害人於民國九十年
八月二十八日上午，使用上開機器工作時，因攪拌機漏電而遭電
擊，引發心因性休克死亡等情。若果不虛，上訴人係提供攪拌機
之人，對於漏電之攪拌機疏於更換或修護，仍提供予被害人使用
，固有過失。但倘何秀慧、陳居安前揭證詞無訛，則何秀慧已依
上訴人吩咐，將攪拌機收起，並將攪拌機漏電之情告知被害人，
叮嚀其不要使用，被害人猶自行使用，則上訴人就被害人猶自行
使用之情是否能夠注意？已非無疑。況告訴人馬秀利證稱案發前
二天，上訴人打電話至伊家，由被害人接聽，被害人有告訴上訴
人攪拌機會漏電云云（見上訴審卷第五三頁），如果無誤，被害
人既已知悉攪拌機漏電，何以仍繼續使用？本件實情如何？上開
疑點與上訴人犯罪成立與否至有關係，自有調查必要性。本院前
次發回意旨業經指摘及此，原審猶未詳查究明，遽行判決，併有
調查職責未盡之可議。以上或為上訴意旨所指摘，或係本院得依
職權調查之事項，應認仍有將原判決撤銷發回更審之原因。又上
訴人行為後，刑法於九十四年二月二日修正公布，並自九十五年
七月一日起施行；而中華民國九十六年罪犯減刑條例已於九十六
年七月四日公布，並自同年月十六日施行，案經發回，更審時宜
併注意及之。
據上論結，應依刑事訴訟法第三百九十七條、第四百零一條，判
決如主文。
中    華    民    國  九十七  年   十二   月   十一   日
                      最高法院刑事第九庭
                          審判長法官  洪  文  章
                                法官  王  居  財
                                法官  郭  毓  洲
                                法官  黃  梅  月
                                法官  邱  同  印
      本件正本證明與原本無異
                                      書  記  官
中    華    民    國  九十七  年   十二   月   十六   日
                                                Ａ


司法院資訊處製作；財團法人民間司法改革基金會備份。
